【裁判字號】    98,上訴,337
【裁判日期】    980430
【裁判案由】    搶奪等
【裁判全文】
臺灣高等法院臺南分院刑事判決         98年度上訴字第337號
上  訴  人  臺灣嘉義地方法院檢察署檢察官
上  訴  人
即  被  告  乙○○
選任辯護人  劉興文律師
上列上訴人因被告搶奪等案件，不服臺灣嘉義地方法院97年度訴
字第310號中華民國97年12月22日第一審判決（起訴案號：臺灣
嘉義地方法院檢察署97年度偵字第1534號），提起上訴，本院判
決如下：
    主  文
原判決關於乙○○被訴共同犯搶奪罪部分撤銷。
乙○○共同以強暴妨害人行使權利，處有期徒刑肆月，如易科罰
金以新臺幣壹仟元折算壹日。
其他上訴駁回（即被告乙○○被訴違反電信法部分）。
    事  實
一、乙○○與林哲緯（業於民國97年8月23日死亡，經原審判決
    公訴不受理確定）受宜蘭「陳先生」之委託，由其2人向甲
    ○○催討積欠「陳先生」之債務，於民國97年1月17日下午3
    時50分許，乙○○駕駛車牌號碼4435-JC自用小客車搭載林
    哲緯，途經嘉義市○區○○○路460號前，巧遇甲○○，欲
    向甲○○催討債務，2人下車後，基於共同之犯意聯絡，由
    林哲緯趨前確認甲○○身分，乙○○則站立於甲○○後方，
    林哲緯要求甲○○交出手機以確認其身分，遭甲○○拒絕，
    林哲緯遂於確認甲○○身分後，出手與甲○○扭打，但因林
    哲緯體型不如甲○○，乙○○遂自車上取木棍1支交予林哲
    緯，林哲緯再持該木棍毆打甲○○（乙○○涉犯傷害罪嫌部
    分，業據甲○○於原審撤回告訴），乙○○則趁甲○○遭林
    哲緯毆打之際，自甲○○之外衣口袋，徒手強取甲○○所有
    之NOKIA行動電話手機一支（包含門號0000000000號SIM卡1
    張），妨害甲○○行使對其該手機所有權之權利。
二、案經甲○○訴由嘉義市警察局第一分局報請臺灣嘉義地方法
    院檢察署檢察官偵查起訴。
    理  由
壹、證據能力方面：按被告以外之人於審判外之陳述，雖不符合
    刑事訴訟法規定傳聞證據得為證據之例外規定，而經當事人
    於審判程序同意作為證據，法院審酌該言詞陳述或書面陳述
    作成時之情況，認為適當者，亦得為證據。當事人、代理人
    或辯護人於法院調查證據時，知有刑事訴訟法第159條第1項
    不得為證據之情形，而未於言詞辯論終結前聲明異議者，視
    為有前項之同意，刑事訴訟法第159條之5亦有明文。本案公
    訴人所引用具傳聞性質之書面證據，業經被告於本院準備程
    序時同意作為證據（見本院卷第28頁），且經本院於審理時
    提示表示無意見，迄於言詞辯論終結前亦未聲明異議，視為
    同意作為證據，本院審酌該等證據之取得過程並無瑕疵，與
    本案待證事實間復具有相當之關聯性，自得採為證據。
貳、實體認定方面：
一、有罪部分：
  (一)訊據被告乙○○固不否認於前開時、地，駕車搭載林哲緯巧
    遇告訴人甲○○，於林哲緯與甲○○扭打時在場，並取得甲
    ○○之行動電話手機交由林哲緯收執，惟否認有何強行取走
    手機之犯行，辯稱：係自地上拾獲行動電話手機，誤以為是
    林哲緯所有，故交由林哲緯收執，並未強取甲○○之行動電
    話手機云云。惟查：
    1.被告乙○○確有於林哲緯與甲○○扭打之際，伸手進入甲
      ○○上衣口袋強取甲○○所有之行動電話手機之事實，迭
      據證人即告訴人甲○○於警詢、偵查及原審審理時證述明
      確（見警卷第10-12頁、偵卷第16-17頁、原審卷第85-96
      ），而被告乙○○涉嫌共同傷害甲○○部分，業據甲○○
      於原審審理時當庭表示撤回告訴、不予追究等語，然甲○
      ○對於被告乙○○前開強取手機之事實，則自始至終均堅
      指不移，若謂被告乙○○並無強取之事實，告訴人甲○○
      大可一併表示撤回、不予追究之意即可，焉需於撤回傷害
      告訴、表示不追究之後，仍堅持對於被告乙○○強取手機
      之犯行明確指訴之理？是證人即告訴人甲○○之證詞應具
      有客觀性。
    2.又告訴人甲○○於案發當天所穿之外套，其口袋係直立式
      ，深20.5公分，其上有魔鬼貼，物品放入口袋中，該魔鬼
      貼會自然貼上，該手機不可能於告訴人與林哲緯拉扯時不
      慎掉落，此業經證人甲○○於本院證稱明確（見本院卷第
      49-51頁），並經本院當庭勘驗屬實，復有該外套照片4張
      附卷可憑（見本院卷第57-58頁），是被告乙○○辯稱其
      係自地上拾獲云云，與前開事證不符，難以採信。
    3.綜上所述，被告乙○○與林哲緯基於共同的犯意聯絡，由
      盧瑞其趁告訴人與林哲緯拉扯過程中強行取走告訴人之行
      動電話手機無訛，本案事證已臻明確，被告乙○○犯行，
      洵堪認定。
   (二)按刑法搶奪罪，係以意圖為自己或第三人不法之所有，而
     搶奪他人之動產為其構成要件，刑法第325條規定甚明。故
     行為人苟欠缺不法所有之意圖，即難以搶奪罪相繩：
     1.本件公訴人認被告乙○○涉有搶奪罪嫌，無非以告訴人
       甲○○於警訊之指訴、證人朱炯鴻於偵查中之證詞及被
       告林哲緯持有被害人甲○○之行動電話迄警方通知始歸
       還予被害人為其主要論據。
     2.證人甲○○於警詢雖證稱：「……當時是由穿白色上衣
       黑色長褲的男子手持木棒打我，趁我被打時，他又叫全
       身黑衣褲的男子拿走我的諾基亞藍色手機及我的汽車鑰
       匙一把。（你除了受傷之外還有何損失？）我發現我的
       諾基亞手機及汽車鑰匙1把有被對方拿走。」等語（見警
       卷第10-11頁），且其於偵查中亦具結證稱：「……白色
       衣服男子（即林哲緯）問我有無欠住在宜蘭的人錢，叫
       我跟他走，我拒絕，然後要我的手機，他叫那個黑衣男
       子（即乙○○）去拿木棍，拿給白色男子，白色男子用
       棍打我，黑衣男子直接把手插入我的口袋把我的車鑰匙
       及手機拿走，然後2個人都走了……」等語（見偵卷第P
       16-17頁），然其於審判中亦證稱：「（那天你的手機放
       在身上哪裡？）放在外套口袋。（有無跟鑰匙放在一起
       ？）有，鑰匙也不見了。（是掉落或是被拿走？）就是
       回去找也找不到。（你的車子有無被開走？）沒有…（
       事發至今知否對方為何要拿你的手機？）我也不知道，
       手機也沒有什麼價值，我也不知道他拿手機幹什麼。（
       你當時身上或是現場，有無屬於財物比較貴重？）就是
       TOYOTA我當時在現場開的車子。…（你如何確認伸手進
       去是拿你的手機而不是鑰匙？）因為是從右邊的口袋，
       那的口袋是放手機跟鑰匙，我後來確認才知道手機不見
       了，也有檢查皮包，但是皮包有在。」等語（見原審卷
       第87、92、94頁），是被告乙○○辯稱當天未強行取走
       該手機云云，固與上開事證不符，不足採信，然告訴人
       甲○○於案發當時之外套口袋中，既尚有汽車鑰匙及皮
       包，而被告乙○○卻未開走告訴人之汽車或拿取告訴人
       之皮包，僅取走手機，而該手機於買入時僅值2、3千元
       ，並非名貴之時尚手機，此亦為告訴人甲○○於本院證
       稱無訛（見本院卷第50頁），是被告乙○○若有不法所
       有之意圖，怎會未取走價值較高之汽車或皮包，而取走
       價值不高之手機？是被告乙○○辯稱其取走手機並無不
       法所有之意圖，尚可採信。
     3.況被告乙○○與林哲緯取走該手機後，僅利用該手機打
       電話給被害人甲○○之兄長朱炯鴻、朋友李俊明（分別
       為1分36秒、2分3秒，通話費僅各7.68、9.84元），又未
       出售該手機，亦未利用該手機打電話給其他人，此有該
       行動電話之通話明細在卷可稽（見偵卷第61-72頁），且
       證人朱炯鴻於偵查中又證稱：「（你是約幾點接到搶你
       弟弟的人電話？）約下午3、4點時，因為當時人正在考
       試。（對方如何說？）叫我弟弟趕快處理債務，不然會
       斷手斷腳……。」等語（見偵卷第46頁），是從被告乙
       ○○與林哲緯強行取走該手機後之行為觀之，被告乙○
       ○強取手機之目的極可能係為了打電話給告訴人之親友
       以催討債務，是尚難徒憑被告乙○○取走手機之客觀行
       為即遽論被告乙○○有不法所有之意圖。
     4.依上所述，被告乙○○雖強行取走被害人甲○○之手機
       ，惟該手機之價值既不高，被告復未出售或利用該手機
       獲取不法之所有，惟尚難認有『基於意圖為自己或第三
       人不法之所有之犯意』，自與搶奪罪之犯罪構成要件有
       間。
  (三)又刑法第304條之強暴、脅迫，祇以所用之強脅手段足以妨
    害他人行使權利，或足使他人行無義務之事為已足，並非以
    被害人之自由完全受其壓制為必要。如果上訴人雇工挑取積
    沙，所使用之工具確為被告強行取走，縱令雙方並無爭吵，
    而其攜走工具，既足以妨害他人工作之進行，要亦不得謂非
    該條之強暴、脅迫行為（最高法院28年上字第3650號判例參
    照）。本件被告乙○○趁林哲緯出手毆打告訴人甲○○時，
    強行自甲○○所穿外套之口袋中取走該手機，並非欲奪為所
    有，尚無不法所有意圖，已如前述，是被告乙○○上揭以不
    法腕力取走告訴人手機，顯係以強暴方法妨害告訴人使用手
    機之權利。故核被告乙○○及林哲緯所為，係共犯刑法第
    304條以強暴方法妨害人行使權利之妨害自由罪。再本件被
    告強行取走告訴人手機之行為，依前揭說明，並無為自己不
    法所有意圖，而與搶奪構成要件相異，檢察官認被告乙○○
    係犯刑法第325條第1項普通搶奪罪，容有未洽，惟其起訴基
    本社會事實同一，爰依刑事訴訟法第300條變更檢察官起訴
    法條論處強制罪。被告乙○○與林哲緯二人就上開犯行，有
    犯意之聯絡及行為之分擔，應依刑法第28條之規定論以共同
    正犯。
  (四)原審疏未詳查，遽認被告乙○○有共同搶奪之犯行，並加以
    論罪科刑，固非無見。但被告乙○○之強行取走手機之行為
    ，並無意圖為自己不法所有之意圖，已如前述，原審論以搶
    奪罪，即有未洽。被告乙○○上訴意旨，指摘原判決此部分
    採證不當，否認其有犯罪，固無可取，但原判決既有前述可
    議之處，此部分即屬無可維持，應由本院將原判決此部分予
    以撤銷改判。爰審酌被告乙○○犯罪之動機、目的、手段、
    被告乙○○在本案犯罪之前尚無刑事前案紀錄，素行尚稱良
    好、其為國中畢業之智識程度、從事汽車保養工作、被害財
    物行動電話手機1具業已返還被害人、犯罪對被害人所生財
    產損害尚輕、犯後業已取得被害人甲○○之諒解，經被害人
    於原審當庭表示原諒被告乙○○、不願追究及被告乙○○犯
    罪後之態度等一切情狀，量處如主文第2項所示之刑，並諭
    知如易科罰金之折算標準。
  (五)公訴意旨另以：被告乙○○與林哲緯共同基於傷害他人身體
    之犯意，於97年1月17日下午3時50分許，在嘉義市○區○○
    ○路460號前，因催討債務而與告訴人甲○○發生衝突，被
    告乙○○遂至其車上取得木棍一支交於林哲緯，林哲緯遂持
    該木棍毆打甲○○，甲○○受有右頸挫刮傷、右肘挫瘀傷3
    ×7平方公分、雙小腿及臀部多處條狀挫瘀傷、雙手挫瘀傷
    之傷害，因認被告乙○○與林哲緯共同涉犯刑法第277條第
    1項之傷害罪嫌。按告訴乃論之罪，告訴人於第一審辯論終
    結前得撤回其告訴，其告訴經撤回者，應諭知不受理之判決
    ，刑事訴訟法第238條第1項、第303條第3款分別定有明文。
    經查，被告乙○○涉犯傷害罪嫌部分，業據告訴人甲○○於
    原審審理時當庭表示撤回告訴，有原審審判筆錄在卷可參，
    揆諸上開條文之規定，就被告乙○○涉犯傷害罪嫌部分，原
    應為被告乙○○不受理之判決，但因檢察官係以此部分（傷
    害部分）若屬成立，係與前述本院論罪科刑之強制部分具有
    想像競合犯之單一案件關係，是就被告乙○○涉犯傷害部分
    ，爰不另為不受理之諭知。
二、無罪部分
  (一)公訴意旨另以：被告乙○○與林哲緯基於意圖為自己不法之
    利益，於97年1月17日下午4時20分3秒許、同日4時22分40秒
    許，盜撥上揭所搶奪而來之行動電話（包含門號）至000000
    0000號即告訴人甲○○之友李俊明之行動電話，以及000000
    0000號即甲○○之兄朱炯鴻之行動電話，要求渠等轉告甲○
    ○處理債務，致使電信業者誤認被告林哲緯、乙○○兩人係
    上開行動電話SIM卡之合法使用人而提供通訊服務，因此獲
    得免費使用行動電話通訊之財產上不法利益總計約新台幣（
    下同）17.52元，因認被告乙○○與林哲緯共同違反電信法
    第56條第1項之盜用他人電信設備通信罪嫌。
  (二)按犯罪事實應依證據認定之，無證據不得認定犯罪事實。不
    能證明被告犯罪者，應諭知無罪之判決，刑事訴訟法第154
    條第2項、第301條第1項前段分別定有明文。次按認定不利
    於被告之事實，須依積極證據，苟積極證據不足為不利於被
    告事實之認定時，即應為有利於被告之認定，更不必有何有
    利之證據；再者，事實之認定，應憑證據，如未能發現相當
    證據，或證據不足以證明，自不能以推測或擬制之方法，為
    裁判基礎；且認定犯罪事實所憑之證據，雖不以直接證據為
    限，間接證據亦包括在內，然而無論直接證據或間接證據，
    其為訴訟上之證明，須於通常一般之人均不致有所懷疑，而
    得確信其為真實之程度者，始得據為有罪之認定，倘其證明
    尚未達到此一程度，而有合理之懷疑存在而無從使事實審法
    院得有罪之確信時，即應由法院為諭知被告無罪之判決（最
    高法院30年上字第816號、40年臺上字第86號、76年臺上字
    第4986號判例參照）。
  (三)本件公訴人認被告乙○○涉有前開罪嫌，無非以告訴人甲○
    ○於警訊之指訴、證人朱炯鴻於偵查中之證詞與被告林哲緯
    持有被害人甲○○之行動電話迄警方通知始歸還予被害人，
    及門號0000000000之收費明細、通話明細單及通聯紀錄、和
    信電訊股份有限公司97年4月23日和信（企營）字第0972040
    1507號函其主要論據。然訊據被告乙○○堅詞否認上開違反
    電信法之犯行，辯稱：其取得行動電話手機後僅將行動電話
    手機交予被告林哲緯，並不知、也不曾盜用甲○○之行動電
    話通信等語。
  (四)按電信法第56條之規定，主觀上係以意圖為自己或第三人不
    法之利益為要件，客觀上需認係盜接或盜用之犯罪行為；易
    言之，必須行為人基於盜接或盜用他人電信設備之犯意，意
    圖為自己或第三人不法之利益，而盜接或盜用他人之電信設
    備，即須將他人之電信設備，意圖不法利益，盜接或盜用，
    而侵害他人之權利者，始克相當，若行為人無此種意圖及犯
    意，縱有客觀之盜接或盜打行為，亦因欠缺主觀因素而不構
    成該罪。
  (五)經查：
    1.依甲○○及朱炯鴻之前開證詞（詳有罪部分），該手機既
      非屬昂貴之物，且被告乙○○及林哲緯並無意圖為自己不
      法所有之意圖，然被告乙○○與林哲緯既係為利用該手機
      內資訊，藉此找尋可為甲○○處理債務之人，而強取該手
      機，是被告乙○○與林哲緯就強取該手機後，利用該手機
      撥打電話予甲○○之親友以催討債務之行為，應有犯意聯
      絡及行為分擔，至為明確，是縱使交出電話及撥打電話者
      均係林哲緯，被告乙○○亦應對利用該手機之行為負責。
    2.然被告乙○○與林哲緯取走該手機後，僅利用該手機打電
      話給被害人甲○○之兄長朱炯鴻、朋友李俊明（分別為1
      分36秒、2分3秒），通話費僅各7.68、9.84元，實甚微少
      ，復未利用該手機盜打電話給其自己認識之親友，此有該
      行動電話之通話明細在卷可稽（見偵卷第61-72頁），而
      證人朱炯鴻於偵查中又證稱：「（你是約幾點接到搶你弟
      弟的人電話？）約下午3、4點時，因為當時人正在考試。
      （對方如何說？）叫我弟弟趕快處理債務，不然會斷手斷
      腳……。」等語（見偵卷第46頁），是從被告乙○○與林
      哲緯強行取走該手機後之客觀行為觀之，被告乙○○與林
      哲緯強行取走該手機之目的應係為了連絡告訴人甲○○之
      親友以催討債務，而非為了盜打電話之目的，是自難徒憑
      被告乙○○與林哲緯強行取走手機之客觀行為遽論被告乙
      ○○有盜打該手機之不法利益意圖。
  (六)此外，本案卷內證據資料，亦查無任何被告乙○○有不法利
    益意圖而盜打該手機之具體事證，自不能證明被告乙○○有
    此部分之犯罪行為，揆諸上開說明，就違反電信法部分，應
    為被告乙○○無罪之諭知。原審以不能證明被告乙○○此部
    分犯罪，諭知被告乙○○無罪，核無不合。檢察官上訴意旨
    指摘原判決此部分採證不當，為無理由，應予駁回。
參、被告乙○○經合法傳喚，無正當理由未到庭，爰依法不待其
    陳述，逕為判決。
據上論結，應依刑事訴訟法第369條第1項前段、第368條、第364
條、第371條、第300條、第299條第1項前段，刑法第28條、第30
4條第1項、第41條第1項前段，判決如主文。
本案經檢察官邱克斌到庭執行職務。
中    華    民    國    98    年    4     月    30    日
                  刑事第二庭  審判長法  官  葉居正
                                    法  官  郭千黛
                                    法  官  洪碧雀
以上正本證明與原本無異。
檢察官如不服本判決應於收受本判決後十日內向本院提出上訴書
，其未敘述上訴理由者並得於提起上訴後十日內向本院補提理由
書。
被告乙○○不得上訴。
                                    書記官  魏芝雯
中    華    民    國    98    年    4     月    30    日
附錄：本判決論罪科刑法條
中華民國刑法第304條：
以強暴、脅迫使人行無義務之事或妨害人行使權利者，處3年以
下有期徒刑、拘役或3百元以下罰金。
前項之未遂犯罰之。


司法院資訊處製作；財團法人民間司法改革基金會備份。
